【裁判字號】    97,審重訴,479
【裁判日期】    980311
【裁判案由】    清償借款
【裁判全文】
臺灣臺北地方法院民事判決           97年度審重訴字第479號
原      告  臺灣新光商業銀行股份有限公司
法定代理人  甲○○
訴訟代理人  乙○○
            丁○○
被      告  庚○○
            辛○○
            丙○○
            戊○○
            壬○○
            己○○
                        4樓
上列當事人間清償借款事件，本院於中華民國98年2月25日言詞
辯論終結，判決如下：
    主  文
被告辛○○、丙○○、戊○○、壬○○及己○○應連帶給付原告
新台幣貳仟萬元，及自民國九十二年十一月二十六日起至清償之
日按年息百分之十一點五計算之利息，暨按上開利率百分之二十
計算之違約金。
原告其餘之訴駁回。
訴訟費用新台幣壹拾捌萬捌仟元由被告辛○○、丙○○、戊○○
、壬○○及己○○連帶負擔。
    事實及理由
甲、程序部分
一、被告6人經合法通知，未於言詞辯論期日到場，核無民事訴
    訟法第386條所列各款事由，應依原告之聲請，由其一造辯
    論而為判決。
二、按當事人得以合意定第一審管轄法院，但以關於由一定法律
    關係而生之訴訟者為限，民事訴訟法第24條第1項定有明文
    。查，兩造約定以本院為第一審管轄法院，有授信約定書第
    12條約定可憑，故本院自有管轄權，合先敘明。
三、次按，因合併而消滅之股份有限公司，其權利義務，應由合
    併後存續或另立之公司承受。公司法第319條準用第75條定
    有明文。查，原告原名保證責任台北市第三信用合作社，依
    信用合作社法第30條規定，於民國86年1月1日起變更組織為
    誠泰商業銀行股份有限公司（下稱誠泰銀行），依同法第34
    條上開合作社之權利義務由變更組織後之誠泰銀行承受。嗣
    誠泰銀行經行政院金融監督管理委員會以94年11月7日金管
    銀（六）字第0940028893號函核准自94年12月31日與臺灣新
    光商業銀行股份有限公司（下稱臺灣新光銀行）合併，臺灣
    新光銀行為消滅公司，誠泰銀行為存續公司，誠泰銀行更名
    為臺灣新光銀行，原誠泰銀行及臺灣新光銀行之權利義務關
    係由合併後存續並更名之原告依據前開公司法規定概括承受
    。
四、復按，連帶債務人中之一人受確定判決，而其判決非基於該
    債務人之個人關係者，為他債務人之利益亦生效力，故債權
    人以各連帶債務人為共同被告提起給付之訴，被告一人提出
    非基於其個人關係之抗辯有理由者，對於被告各人即屬必須
    合一確定，最高法院33年上字第4810號判例著有要旨可參。
    被告丙○○於98年2月25日民事答辯狀辯稱：原告對其之本
    金及利息債權均已罹於時效，故其得拒絕給付等語，核丙○○所為之時效抗辯並非屬其個人關係之抗辯，且為有理由，
    揆諸前開最高法院判例要旨，該抗辯對於其餘被告屬必須合
    一確定，故及於其餘被告，併與敘明。
乙、實體部分
一、原告主張：被告庚○○於82年1月16日邀同其餘被告為連帶
    保證人，向伊借款新台幣（下同）2,000萬元，並約定按年
    息11.5％機動計算之利息，及如未依約付息或不履行債務時
    ，逾期在6個月以內者，按上開利率10％；逾期超過6個月者
    ，按上開利率20％計算之違約金。詎料，庚○○僅繳納本息
    至83年11月6日，其後即未依約攤還本息，依約全部債務視
    為到期，庚○○即應就該借款本息及違約金負清償之責，而
    其餘被告為連帶保證人，自應負連帶清償責任，為此依消費
    借貸及連帶保證法律關係請求被告清償，並聲明：被告應連
    帶給付原告2,000萬元，及自83年11月7日起至清償日止，按
    年息11.5％計算之利息，暨自83年12月8日起，逾期在6個月
    以內者，按上開利率10％；逾期超過6個月者，按上開利率
    20 ％計算之違約金。另提出本票、授信約定書、保證書及
    動用繳款紀錄查詢單（以上皆影本）等件為證。
二、被告戊○○、壬○○及己○○未於言詞辯論期日到場，但以
    書狀辯稱：原告自庚○○83年11月未按期繳息起，即未向其
    等有為任何催討行為，早已信賴原告不再行使權利，依一般
    社會通念，應可認為原告之權利行使有違誠信原則，而有權
    利濫用之虞等語置辯，並聲明：(一)原告之訴駁回；(二)如受不
    利判決，願供擔保請准宣告免為假執行。
三、被告庚○○未於言詞辯論期日到場，但以書狀辯稱：其因無
    力清償個人債務而聲請破產，經台灣板橋地方法院以92年12
    月15日92年破字第56號裁定其破產；復以93年執破字第1號
    准為破產終結之裁定，是原告之債權於破產終結後已視為消
    滅，自不得再為請求等語置辯，並聲明：(一)原告之訴駁回；
    (二)如受不利判決，願供擔保請准宣告免為假執行。
四、被告丙○○言詞辯論期日到場，但以書狀辯稱：原告對其之
    債權已罹於時效等語置辯，並聲明：原告之訴駁回。
五、被告辛○○未於言詞辯論期日到場，亦未提出書狀作何聲明
    或陳述。
六、得心證之理由
    原告主張庚○○於民國82年1月16日邀同其餘被告為連帶保
    證人，向原告借款2,000萬元，惟庚○○於83年11月6日起即
    未依約繳款還息，經全部視為到期之事實，業據原告提出本
    票、授信約定書、保證書及動用繳款紀錄查詢單（以上皆影
    本）為證，被告對之亦不爭執，此部分之事實應堪真實。然
    被告既以前揭情詞置辯，故本件之爭點厥為：(一)原告之請求
    權是否已罹於時效而消滅？(二)原告請求被告就系爭借款債務
    負連帶清償責任，有無理由。現就本件之爭點析述如后：
（一）原告之請求權是否已罹於時效而消滅？
      按金錢債權之請求權，因15年不行使而消滅，而遲延利息
      之請求權，因5年間不行使而消滅，金錢債務之債務人給
      付遲延所應付之違約金，係按一定利率及遲延日數計算者
      ，名稱雖與遲延利息異，然實質上仍為賠償債權人因遲延
      所受損害，債權人應同樣按時收取，不因其名稱有異而謂
      其時效之計算應有不同，且消滅時效，自請求權可行使時
      起算，最高法院70年度臺上字第3511號著有裁判可資參照
      。本件原告主張庚○○僅繳納本息至83年11月6日止，依
      約全部債務視為到期等語，被告並不否認，則依前揭最高
      法院裁判意旨，原告之消費借貸返還請求權應自全部債務
      視為到期，原告可就全部債務向被告請求返還之83年11月
      7日起算，是原告就本金部分之請求，自未罹於15年之時
      效期間，被告就此部分所為之時效抗辯，要屬無據；惟就
      原告主張利息及違約金部分之請求，依民法第126條規定
      ，其請求權時效之期間僅有5年，原告係於97年11月26日
      方提起本件訴訟，此有原告起訴狀上蓋用本院收文戳印可
      證，則自92年11月26日起至清償日止之利息及違約金部分
      ，其請求權時效尚未完成外，其他已逾此項期間之利息、
      違約金之請求，均應認已因被告之抗辯致罹於時效而消滅
      。是以，原告逾前開部分之請求，即無理由，應予駁回。
（二）原告得否請求被告就系爭借款債務負連帶清償責任？
    1.按消費借貸之借用人應於約定期限內，返還與借用物種類
      品質、數量相同之物，民法第478條前段定有明文；又所
      謂連帶保證，係指保證人與主債務人就債務之履行，對於
      債權人各負全部給付之責任者而言，是連帶保證債務之債
      權人得同時或先後向保證人為全部給付之請求（最高法院
      45年台上字第1426號判例、77年台上字第1772號判決參照
      ）。再按遲延之債務，以支付金錢為標的者，債權人得請
      求依法定利率計算之遲延利息。但約定利率較高者，仍從
      其約定利率；當事人得約定債務人於債務不履行時，應支
      付違約金，民法第233條第1項、第250條第1項分別定有明
      文。戊○○、壬○○及己○○雖以前揭情詞置辯。然查，
      依據授信約定書第5條約定：立約人（即被告）對貴行（
      即原告）所負之一切債務，任何一宗債務不依約清償本金
      ，無須由貴行事先通知或催告，視為全部到期。故本件庚○○向原告之借款，既因庚○○未依約清償之情事依約視
      為全部到期，戊○○、丙○○、壬○○及己○○復為連帶
      保證人，揆諸前開規定及說明是原告自得訴請被告連帶給
      付所積欠之款項，應認戊○○、壬○○及己○○所辯不足
      採信。
    2.次按，破產債權非依破產程序，不得行使，破產法第99條
      定有明文，此項規定，不因債權人對破產人起訴與否而異
      其效力。是破產債權之範圍，如何申報，何時及依何種方
      法、順序及比例就破產財團之財產而為分配，悉依破產法
      規定之程序為之，俾各破產債權人獲得平等之清償，以實
      現債務人之財產為全體債權人債權總擔保之原則，該破產
      債權人應祇可依破產程序行使其債權以受清償，殊無再另
      以訴訟方法或其他非訟程序行使其權利之餘地，最高法院
      著有91年度臺抗字第457號裁判要旨可參。經查，原告對
      庚○○之債權成立於82年4月16日，庚○○經臺灣板橋地
      方法院於92年12月15日以92年度破字第56號裁定宣告破產
      ，有民事裁定1份在卷可參，依破產法第98條之規定，原
      告之債權屬破產債權，揆諸前開說明，原告自應循破產程
      序行使其債權；庚○○復經台灣板橋地方法院以94年6月
      30日以93年度執破字第1號裁定破產終結，是原告殊無再
      另以訴訟方法行使權利之餘地，原告提起本訴行使權利，
      難認有權利保護之必要，參以上揭說明，原告就此部分之
      訴顯無理由，應予駁回。
（三）綜上所述，原告本金部分之請求，並未罹於15年之時效期
      間，被告就此部分所為之時效抗辯，要屬無據；惟原告就
      起訴前已逾5年之利息、違約金，已罹於請求權時效，不
      得請求被告負連帶清償責任。從而，原告依連帶保證法律
      關係，請求被告辛○○、丙○○、戊○○、壬○○及己○○連帶給付如主文第1項所示之本金、利息及違約金為有
      理由，應予准許，至逾此部分之請求，即屬無據，應予駁
      回。
七、本件訴訟費用，確定如主文第3項所示。
八、訴訟費用負擔之依據：民事訴訟法第79條、第85條第2項。
中    華    民    國    98    年    3     月    11    日
                  民事第六庭    法  官  黃柄縉
以上正本係照原本作成
如對本判決上訴，須於判決送達後20日內向本院提出上訴狀
中    華    民    國    98    年    3     月    11    日
                                書記官  蔡凱如


司法院資訊處製作；財團法人民間司法改革基金會備份。
